【裁判字號】    88,上,272
【裁判日期】    890125
【裁判案由】    債務不履行損害賠償
【裁判全文】
臺灣高等法院臺南分院民事判決  八十八年度上字第二七二號   Ｋ
      上  訴  人  志忠防水工程有限公司
      法定代理人  郭  彩  秀
      上  訴  人  甲  ○  ○
      右二人共同
      訴訟代理人  黃  錫  耀  律師
      被上訴人    國鼎營造股份有限公司
                              .
      法定代理人  郭  素  惠  .
      訴訟代理人  郭  俊  廷  律師
右當事人間請求債務不履行損害賠償事件，上訴人對於臺灣臺南地方法院中華民國八
十八年五月二十八日第一審判決（八十七年度訴字第一五四一號），提起上訴，本院
判決如左：
      主      文
上訴駁回。
第二審訴訟費用由上訴人連帶負擔。
      事      實
甲、上訴人方面：
  一、聲明：求為判決：（一）、原判決廢棄。（二）、右開廢棄部分，被上訴人在
      第一審之訴及假執行之聲請均駁回。（三）、第一、二審訴訟費用均由被上訴
      人負擔。
  二、陳述：除與原審判決記載相同者，予以引用外，另補稱：
    １、本件上訴人等是否應連帶負債務不履行損害賠償責任，首應審酌者厥為上訴
        人所施作之ＰＵ防水膜是否確有未達約定之三ＭＭ厚度之情形，而原審認定
        上訴人志忠防水工程有限公司（以下簡稱為志忠公司）所施作之ＰＵ防水膜
        確有厚度不足之情形，無非係採信證人顏國中、蘇志同二人之證詞，並以桂
        田土木技師事務所試驗室所出具之測試報告為依據，惟查：、關於ＰＵ防
        水膜厚度之測試，如何取樣乃攸關其實際厚度之認定，而ＰＵ防水工程施作
        完竣後，防水膜即與樓地板產生密實之黏貼，況本件在取樣測試前，已另在
        其上舖設隔熱磚，而為達隔熱磚之黏貼效果，尚須以水泥砂漿作為與防水膜
        之黏著劑，足見於採樣時該ＰＵ防水膜業已和上下層之樓地板、水泥砂漿密
        實黏貼，此時倘非依正常之切割取樣程序，以防止有因拉扯等因素，將會影
        響測試厚度之正確性與公平性；而本件上訴人等除未獲被上訴人通知一同會
        驗外，被上訴人就檢測取樣之方式、過程亦有未明之處，則原審除誤信證人
        蘇志同所為拿取隔熱磚時不會黏著防水膜之不實證述外，更未考量ＰＵ防水
        膜業與樓地板密實黏貼之情形，乃竟率認該厚度試驗為可採，其認事採證即
        有未洽。、況本件防水工程係採含七厘石施工，藉以使其與隔熱磚更能密
        實貼合，茲因七厘石係於ＰＵ防水膜尚未定型硬化前即先為舖灑，使得防水
        膜得與七厘石為密實之結合，則取樣時倘非依正常之切割方式為之，勢必會
        影響測試防水膜厚度之正確性，此益證原審採信證人蘇志同所證述之拿取隔
        熱磚時不會有黏著防水膜之証詞，顯有所違誤。、又本件防水工程施作時
        ，工人係以齒奘狀鏝刀為塗佈施工之工具，而該鏝刀市面上僅有三ＭＭ與二
        ＭＭ之型式，而無一ＭＭ者，且三ＭＭ與二ＭＭ者以目視即有明顯之差距，
        倘上訴人所施作之ＰＵ防水膜其厚度僅約一ＭＭ，則勢必以一ＭＭ型之鏝刀
        為之，惟除市面上無該型式之鏝刀外，上訴人於施工中既有被上訴人之監工
        人員在場，根本亦不可能容認上訴人志忠公司人員以不合格之鏝刀為施工，
        加以所舖灑之七厘石之厚度均超過一ＭＭ，如所施作之防水膜未達一ＭＭ，
        根本即無法將七厘石加以含蓋，益見該報告所為防水膜尚不足一ＭＭ之測試
        ，顯無法正確說明施作完成之工作物之真實狀況。、再者，倘系爭防水膜
        確有如被上訴人所指之三ＭＭ與一ＭＭ之差距，則除可以目視、彈性觸覺予
        以查覺外，尚可以最簡便之針測法輕易測試得知，衡情被上訴人又怎可能在
        可輕易查覺厚度嚴重不足之情形下而仍付款？足見被上訴人係因見上訴人志
        忠公司人員係以三ＭＭ型之鏝刀為施工工具外，且應已經由被上訴人之監工
        為目視、彈性觸覺及針測等方式，認無厚度不足之情形後，才會予以估驗付
        款，並進而為舖設隔熱磚之工程，此均足以證明本件上訴人志忠公司實無偷
        工減料致防水膜厚度不足之情形。是綜上所述，本件檢測之採樣過程既有未
        明，而證人蘇志同所為拿取隔熱磚不會黏貼防水膜等證詞又與事實相悖，加
        以本件防水工程係採含七厘石施工，防水膜厚度不可能僅一ＭＭ，且被上訴
        人之監工人員於該防水工程施作中，除可監督施工人員所持用鏝刀之型式外
        ，另在施作完成後，又可以目視、彈性觸覺及針測等方式為估驗，倘所施作
        之防水膜其厚度僅一ＭＭ，被上訴人誠不可能在可輕易查覺下竟仍為付款之
        理，乃原審無視上情，竟僅以該測試報告而率認系爭防水膜有厚度不足之情
        形，其認事用法，洵有違誤。
    ２、證人蘇志同就有關採樣測試之證詞，因有下列重大瑕疵，而不足採，即：
        、ＰＵ防水膜除會與樓地板密實黏貼外，且在其上層舖設隔熱磚後，亦會藉
        由水泥砂漿與隔熱磚為密實黏貼，則本件在採樣時既已無隔熱磚及水泥砂漿
        層，足見ＰＵ層將會遭嚴重破壞，惟證人蘇志同於鈞院訊問時證稱採樣時Ｐ
        Ｕ層無破壞痕跡等語，足見其證詞顯有瑕疵。、本件防水工程係採含七厘
        石施工，藉以使隔熱磚更能與ＰＵ層為密實貼合，茲因七厘石係於ＰＵ防水
        膜尚未定型硬化前即先為舖灑，使得防水膜乃會與七厘石為密實之結合，因
        在未含七厘石施工下，取去隔熱磚與水泥砂漿時，已會破壞ＰＵ防水膜，則
        在有含七厘石施工情況下，破壞ＰＵ防水膜情形將更為嚴重，乃證人蘇志同
        除證稱ＰＵ層無破壞痕跡外，竟又證稱所採樣並無含七厘石，益見其證詞具
        重大瑕疵。、按委請採樣測試厚度者，其目的乃係為有爭執之當事人提供
        一客觀公正之證據，而本件在上訴人一方未會同採樣下，為恐將來對採樣測
        試提出質疑，則留下採樣品乃符一般常情，惟本件在明知上訴人未到場下，
        竟未留下當初所採樣者，實無法令人理解，此種測試報告因不具客觀性，自
        不足採信。、又ＰＵ防水膜因會與樓地板密實黏貼，為避免因拉扯等因素
        影響ＰＵ層真正厚度，故於採樣時，應以切割方式連同水泥層一併割取，再
        以採樣之總厚度扣除水泥層厚度以得ＰＵ層之厚度，惟證人蘇志同卻證稱直
        接把下面水泥層刮掉再測試ＰＵ層厚度，因刮掉水泥層時即會因拉扯及不慎
        等原因而影響ＰＵ層之真正厚度，足見上開與專業有違之採樣測試方法，實
        不具公信力。是依上所述，本件從證人蘇志同證稱係將水泥層刮掉後再測試
        厚度，樣品無留存，採樣時ＰＵ層無破壞痕跡及所採樣者並未含七厘石等語
        以觀，因具有與事實、常情相悖之重大瑕疵，故其證詞與所為之測試報告當
        然不足採信。
    ３、關於本件測試除有何以未存留所採樣品之疑問外，另既要採樣測試，何以被
        上訴人卻未通知上訴人到場採樣？雖被上訴人辯稱有以口頭通知，但已遭上
        訴人否認，且從被上訴人事後會以存證信函，通知上訴人賠償事宜以昭慎重
        ，何以更為重要之會驗通知豈有反未以任何書面通知之理？況本件試驗既由
        被上訴人所委請，亦應由其付費，則試驗之公平性與客觀性更值懷疑，此情
        亦可從本次九二一大地震倒塌大樓之建商所出具之地質探測報告等資料均屬
        虛假得一佐證，是本件審酌被上訴人於採樣測試前既未通知上訴人到場，事
        後又未留存所採之樣品，及採樣測試單位又是由被上訴人委請並付費等情，
        該測試報告顯不具絲毫客觀性與公正性。
    ４、又本件漏水之原因乃係於舖設ＰＵ防水膜後，被上訴人除有在其上施作鐵爬
        梯固定鑽孔及水電、電信等工程外，另在舖設隔熱磚時，亦有在其上攪拌混
        凝土之舉，致破壞部分之ＰＵ防水膜，上情除有證人陳文忠於原審八十七年
        十一月二十四日訊問時證述明確外，另證人顏國中亦於原審八十八年一月八
        日訊問時證稱事後施作鐵爬梯會影響漏水等語，足見本件漏水實非因ＰＵ層
        厚度不足所導致。
    ５、至於台糖公司員工因在有漏水情形下，倘經檢測而有厚度不足之情形，則被
        上訴人依約即須付修繕之責，即屬對台糖公司有利，至於桂田土木技師事務
        所人員，係由被上訴人付費所委託，則上開人員是否均為公正客觀，即非無
        疑；本件實係被上訴人因不當之施工程序乃導致全面漏水，而被上訴人不論
        是否係因防水膜厚度不足致有漏水情形時，均須負修繕之責，惟其倘能藉證
        係厚度不足之因素所致，自可將修繕責任再轉由上訴人負責，足見被上訴人
        顯係將其可歸責之不當施工程序所造成之漏水責任推由係因上訴人志忠公司
        防水膜厚度不足所致，乃原審無視上情，竟率認台糖公司員工、桂田土木技
        師事務所人員均為公正客觀之第三者，無偏頗任何一方，而予以採信，其上
        開認事顯亦有未洽
    ６、本件退萬步言，倘被上訴人果未為厚度及積水之測試，且本件亦確有ＰＵ厚
        度不足之情形，則因於測試後如有發現厚度不足之情形時，本可簡便地依施
        工明細所約定，而在舖設隔熱磚前全面加塗防水材料一度即，而勿庸全面拆
        除重做，此情亦與證人顏國中於原審八十八年一月八日證述「只要依照合約
        即可，拆除重新舖設或再舖設上去不管」等語相同，乃被上訴人在施築完成
        後竟不依約為厚度及積水之測試，且於發現有厚度不足時，亦不採較簡便之
        加塗方式修補，卻予以全面拆除重做，足見其顯與有過失，依民法第二百十
        七條規定，自有過失相抵之適用，乃原審竟無視上開施工明細內容及證人顏
        國中之證述，而認無過失相抵之適用，其認事用法亦有未洽。
    ７、是綜上論述，本件原審既因採信證人蘇志同顯有重大瑕疵之供述，再依根本
        欠缺客觀公平及可信之測試報告，始認定志忠公司所施作ＰＵ厚度有不足之
        情形，又誤認本件無民法第二百十七條過失相抵之適用，則其判決之認事用
        法即有重大違誤，自無可維持。
  三、證據：除援用於第一審所提之證據外，另補提國鼎營造股份有限公司所出具之
      價目單影本一紙、台南第三支局第三七四號存証信函影本一紙及剪報影本三紙
      為證，並聲請訊問証人蘇志同。
乙、被上訴人方面：
  一、聲明：求為判決駁回上訴。
  二、陳述：除與原審判決記載相同者，予以引用外，另補稱：
    １、按上訴人就系爭承攬工程之承攬之內容為於屋頂上施作三ＭＭ厚度之ＰＵ防
        水工程乙節，有系爭承攬契約一紙在卷可稽，並為上訴人所是認。從而上訴
        人自應依民法第四百九十二條之規定，負有使系爭工作具備上述約定品質即
        厚度三ＭＭ之瑕疵擔保責任，是上訴人不依上開債之本旨而為給付，被上訴
        人自得依民法第四百九十五條、第二百二十七條之規定請求上訴人負不完全
        給付所生損害賠償責任，亦得競合依民法第四百九十三條第一、二項之規定
        請求償還修補必要之費用，至上訴人甲○○則應依連帶保證之身分負連帶給
        付責任，自不待言。
    ２、關於系爭防水工程完工後ＰＵ厚度不足三ＭＭ乙節，其證據如下，即：、
        系爭工程之完工在民國八十七年三月間，此為兩造所不爭，而系爭防水工程
        於民國八十七年六月廿二日測試結果，上開台糖華園新建工程頂樓ＰＵ防水
        膜之厚度，平均厚度為○‧八九、○‧九七、○‧九一ＭＭ乙節，有台灣省
        土木技師公會測試報告影本一紙在卷可稽。、證人即被上訴人之工地主任
        陳文忠於原審訊問時亦證稱採樣部分均是上訴人公司施作的，另台糖公司監
        工顏國中於原審八十八年一月八日訊問時亦證稱「完工有滲水情形，所以才
        去採樣，請一家桂田土木技師事務所去現場隨機採樣，採樣時先將隔熱磚取
        出，加上隔熱磚應該不會導至ＰＵ厚度變薄，當時蓋四十一戶，雨下完後一
        、二個月後發現全面滲水」等語，即桂田土木技師事務所參與測驗之工程人
        員蘇志同於原審八十八年一月廿二日訊問時亦證稱「原告有委任桂田實驗室
        鑑定台糖華園新建工程防水工程防水膜厚度。八十七年六月二十二日我也有
        去採樣，是台糖公司及國鼎公司共同指定採樣。他們指定在那裡，就採那裡
        ，採樣都是採平面部分」、「（問：舖防水膜後，是否會因加隔熱磚而導致
        厚度變薄？）答：若厚度已成型，隔熱磚放上去應不會差那麼多，取去隔熱
        磚，彈性會恢復，隔熱磚一個星期就會成型。隔熱磚拿起時，不會黏著防水
        膜。以隔熱磚之重量，應不致使防水膜由三ＭＭ，變成○‧八ＭＭ或○‧九
        七ＭＭ」等語。足証系爭防水工程完工後，ＰＵ厚度不足三ＭＭ之事實，應
        堪認定。
  ３、雖上訴人抗辯測試方法應以切割方法為之，如採證人所述方法會因拉扯等因
        素而影響測試厚度之正確性等語，經核上開抗辯亦非盡然、必然，蓋上開台
        糖監工人員顏國中及桂田土木技師事務所人員，尤其是後者乃土木鑑定專業
        事務所，其取樣方法顯具有專業性，而非必須以切割方法採樣。抑有進者，
        既係隨機平面採樣，而未刻意在鐵爬梯、固定鑽孔水電、電信工程定著點等
        處取樣，已如上述證人所述，則本件鑑定方法已具公平、專業、準確性，委
        無可疑。另上開ＰＵ防水工程早於民國八十七年三月間即已施工完成，而取
        樣日期則為民國八十七年六月二十二日，足見系爭ＰＵ防水膜（包括厚度）
        應早已成型確定，何況隔熱磚拿起時不會黏著防水膜，取去隔熱磚後彈性會
        恢復乙節，亦經上開證人證述明確。另退一步言，縱有因外在因素如拉扯、
        黏著防水膜等因素而有些微落差之情形，但亦不可能與約定之三ＭＭ厚度相
        差短少多達二ＭＭ，足見上訴人上訴理由所指會因拉扯等因素影響測試厚度
        之正確性與公平性，應屬猜測無據之詞，應不足採。
    ４、被上訴人既係向上訴人要約請其承攬上述ＰＵ防水工程之施工，則上訴人為
        專業承包商，其施工過程、方法及工具，自非被上訴人所需過問，故上訴人
        是否以二ＭＭ、三ＭＭ之齒奘狀鏝刀為塗佈工具，其塗佈方法是否有扶正而
        與地面成九十度，ＰＵ有否達到或含蓋鋸齒、齒頂，尤其ＰＵ之本身成分是
        否足夠，在在均足以影響施工品質（亦即成型後之ＰＵ厚度是否達三ＭＭ）
        ，而被上訴人所需關心者則係施工後之ＰＵ厚度是否為三ＭＭ，此亦為本件
        訟爭之焦點。從而上訴人以其所施工之工具方法推定其施工之ＰＵ厚度不會
        少於一ＭＭ，均非確論。何況上開測試結果均專業性之土木技師事務所鑑定
        ，其既已依上述公平方法測試，應具權威性、正確性。
  ５、被上訴人係因完全信賴上訴人志忠公司之專業性及誠信，始以承攬之法律關
        係委請其承包，且被上訴人在原審早已陳明「業主台糖公司不找我們公司瑕
        疵，我們即相信被告施工品質」等語，乃上訴人竟以被上訴人已付款近九成
        ，及被上訴人之監工可目視現場施工工具，其中二ＭＭ與三ＭＭ之齒奘狀鏝
        刀相互不同，而不提出異議（即能發現厚度不同竟無發現），即遽而推定被
        上訴人已認同上訴人之ＰＵ施工厚度已達三ＭＭ，顯非合理、合法，蓋監工
        乃被上訴人之權利而非義務，縱然被上訴人不監工而放任上訴人施工，上訴
        人本其承攬人之義務及責任，仍須依約定之品質將工作完成。
    ６、系爭ＰＵ工程之檢驗程序係先由已到場之業主即台糖公司及被上訴人共同指
        定採樣點後，再先請人將隔熱磚拿掉及將七厘石掃清，而後將剩下之ＰＵ送
        請檢驗，俾使檢驗人員得以量測其厚度，故証人蘇志同檢驗ＰＵ時，其上已
        無七厘石；另本件上訴人承攬之ＰＵ工程，雙方約定之品質為厚度須達三Ｍ
        Ｍ，是系爭工程屋頂縱不漏水，惟上訴人施工之厚度若未達三ＭＭ，仍屬債
        務未完全給付，併此敘明。
  ７、綜上所述，上訴人志忠公司是否將系爭ＰＵ之厚度完成達約定之三ＭＭ厚度
        ，應以右開完工後之鑑定結果為論斷，上訴人上訴理由洵屬片面無據之指述
        ，應不足採。
  三、證據：援用於第一審所提之證據。
      理      由
一、本件被上訴人起訴主張：上訴人志忠公司於民國八十六年九月十日承攬伊所承建
    之「台糖公司善化糖廠透天住宅新建工程」中之防水工程，雙方約定工程總價為
    新台幣（以下同）一百一十一萬四千八百七十五元，另上訴人甲○○則擔任系爭
    工程合約之連帶保証人，對於上訴人志忠公司所負之系爭合約之一切責任，均應
    連帶負責。嗣上訴人志忠公司於民國八十六年十二月初進場施工，至民國八十七
    年三月底施工完成後，業已領取工程款一百零五萬五千一百八十二元，另保留款
    十萬五千五百二十六元則尚未領取。惟民國八十七年六月初，業主台糖公司所派
    監工及被上訴人公司所屬工程人員，於會同桂田材料試驗所人員，至工地檢測後
    ，發現上訴人志忠公司所施工之ＰＵ厚度不足，僅約一ＭＭ左右，而未達合約所
    約定之三ＭＭ厚度，而有偷工減料之情事。詎上訴人志忠公司經被上訴人通知修
    補後，竟拒未修補，被上訴人乃於民國八十七年七月二十二日限上訴人志忠公司
    應於三日內進行上述漏水工程之修補，否則被上訴人將另行委託他人處理修補或
    從新施工，詎上訴人志忠公司仍置之不理，被上訴人為顧及信譽，同時鑒於被上
    訴人與台糖公司善化廠之工程合約之約定，為避免損害之擴大，乃另請訴外人柏
    立公司進場施作上述兩造所約定之屋頂ＰＵ防水工程，計共支出工程費用八十萬
    六千八百七十元。爰依民法第四百九十三條、四百九十五條、第二百二十七條之
    規定及被上訴人與上訴人甲○○間之連帶保證契約之約定，求為命上訴人應連帶
    給付被上訴人八十萬六千八百七十元及自減縮訴之聲明狀繕本送達翌日即民國八
    十七年十二月十六日起至清償日止，按週年利率百分之五計算之利息之判決。
二、上訴人則以：上訴人志忠公司於民國八十六年九月十日與被上訴人簽訂系爭「台
    糖善化糖廠透天住宅新建工程」之防水工程合約後，即按合約所載內容施工，而
    無被上訴人所稱之偷工減料之情形，且上訴人志忠公司於施作系爭防水工程時，
    除有被上訴人公司所屬人員於現場監督外，於施作完竣後，並經被上訴人檢測認
    無厚度不足或漏水之情形後，始依約給付完成數量百分之九十之工程款，則其所
    稱上訴人志忠公司之施作有偷工減料及漏水等瑕疵，洵無足採；另上訴人志忠公
    司於施作完竣並經被上訴人估驗合格後，被上訴人除在其上施作鐵爬梯固定鑽孔
    及水電、電信箱等工程外，另於鋪設隔熱磚時，亦有在其上攪拌混凝土之舉，以
    致破壞部分之ＰＵ防水層，因此部分之損壞並非施作之瑕疵，乃被上訴人竟通知
    上訴人前來修補而不願另行支付款項，依法上訴人志忠公司自得拒予修補。又按
    一般防水工程對ＰＵ厚度之測試，理應在施作後鋪設隔熱磚前即須連同所附著之
    水泥層一併切割，再予量測切割樣品之ＰＵ厚度，以防止有因拉扯，或黏貼於水
    泥層與隔熱磚之ＰＵ遭受破壞，致影響ＰＵ厚度測試之正確性之情形，另嗣後鋪
    設隔熱磚之壓實，亦會影響ＰＵ厚度之測試，足見測試之時間、方法、過程等，
    均會影響測試之正確性與公正性，而上訴人除未獲被上訴人公司通知一同會驗外
    ，其就檢測之方式、過程亦有不明之處，況被上訴人所提出之徐敏斯建築師事務
    所所出具之信函中，其內亦未提及ＰＵ厚度不足之情形，雖被上訴人提出由桂田
    土木技師事務所所出具之測試報告，以證明系爭ＰＵ防水層確有厚度不足之情形
    ，惟因上開檢測之方式及過程均有不明之處，且又未通知上訴人等一同會驗，另
    復未留存樣本，而採樣測試單位又是由被上訴人委請並付費，足見該測試報告顯
    不具客觀性與公正性，依法自不能資為證明上訴人志忠公司所施作之ＰＵ防水層
    確有厚度不足之情形。又被上訴人與上訴人志忠公司間所約定之工程單價為每平
    方公尺二百二十五元，何以被上訴人另與訴外人柏立公司間所約定之工程單價卻
    高達每平方公尺二百八十元？另被上訴人並未提出確有另付工程款之確切憑證，
    則其是否確有因原ＰＵ厚度不足而另行施作之情形，亦有可疑。退萬步言，倘被
    上訴人果未為厚度及積水之測試，且本件亦確有厚度不足之情形，則被上訴人本
    可簡便地依施工明細所約定，僅在鋪設隔熱磚前全面加塗防水材料一度即可，而
    勿庸全面拆除重做，乃被上訴人於施築完成後竟不依約為厚度及積水之測試，且
    於發現ＰＵ防水層有厚度不足之情形時，復未採用較簡便之加塗方式，而竟採用
    全面拆除重新再做之方式修補該瑕疵，足見其顯與有過失，依民法第二百十七條
    之規定，本件應有過失相抵之適用等語，資為抗辯。
三、經查：本件被上訴人主張上訴人志忠公司於民國八十六年九月十日承攬伊所承建
    之「台糖公司善化糖廠透天住宅新建工程」中之防水工程，雙方約定工程總價為
    一百一十一萬四千八百七十五元，另上訴人甲○○則擔任系爭工程合約之連帶保
    証人，對於上訴人志忠公司所負之系爭合約之一切責任，均應連帶負責，及上訴
    人志忠公司於民國八十六年十二月初進場施工，至民國八十七年三月底施工完成
    後，業已領取工程款一百零五萬五千一百八十二元，另保留款十萬五千五百二十
    六元則尚未領取之事實，業據被上訴人提出工程合約書影本一紙為証，且為上訴
    人二人所不爭執，足証被上訴人此部分之主張，自堪信為真實；惟被上訴人主張
    上訴人志忠公司所施作之系爭ＰＵ防水層厚度不足，僅約一ＭＭ左右，而未達合
    約所約定之三ＭＭ厚度，而有偷工減料之情事及伊已另請訴外人柏立公司重新施
    作系爭屋頂部分之ＰＵ防水工程，計共支出工程費用八十萬六千八百七十元，此
    部分費用應由上訴人二人賠償，爰依民法第四百九十三條、第四百九十五條、第
    二百二十七條之規定及伊與上訴人甲○○間之連帶保證契約之約定，求為命上訴
    人二人應連帶給付伊上開工程費用八十萬六千八百七十元及法定遲延利息乙節，
    則為上訴人所否認，並以前開等語置辯。是本件所應審究者乃系爭上訴人志忠公
    司所施作之ＰＵ防水層，其厚度是否有未達合約所約定之三ＭＭ厚度之情形？另
    本件有無過失相抵之適用？茲查：
  １、被上訴人主張上訴人志忠公司所施作之系爭ＰＵ防水層厚度不足，僅約一ＭＭ
      左右，而未達合約所約定之三ＭＭ厚度乙節，業據被上訴人提出其內載有「經
      取樣測試結果，台糖華園新建工程頂樓ＰＵ防水膜之厚度，平均為0.89㎜、
      0.97㎜、0.91㎜」等語之台灣省土木技師公會防水材料物性測試報告影本一紙
      為証（附於原審卷第六十頁），另証人即被上訴人之工地主任陳文忠於原審訊
      問時亦證稱「（問：你是否參與採樣？）答：是」、「（問：善化糖廠防水工
      程是否只有志忠公司施工？）答：是，所以採樣的，均是被告公司施作的」等
      語（見原審卷第五十五頁筆錄），此外參酌：、證人即台糖公司監工顏國中
      於原審訊問時亦證稱「當時我是台糖監工，八十七年六月二十二日採樣前，有
      通知原告，工程完成後，有滲水情形，所以才去採樣。請一家桂田土木技師事
      務所，去現場採隨機採樣，採樣時先將隔熱磚取出，加上隔熱磚應該不會導至
      ＰＵ厚度變薄。當時蓋四十一戶，雨下完後一、二個月後，發現全面滲水」、
      「採樣時不會刻意去拆除鐵爬梯、電氣箱中挖洞部分之工程」、「測試時不會
      破壞ＰＵ層」等語（見原審卷第九十二頁及第九十三頁筆錄）。、證人即桂
      田土木技師事務所職員蘇志同亦證稱「原告有委任桂田實驗室鑑定台糖華園新
      建工程防水工程防水膜厚度」、「八十七年六月二十二日我也有去採樣。是台
      糖公司及國鼎公司共同指定採樣。他們指定在那裡，就採那裡，採樣都是採平
      面部分」、「（問：鋪防水膜，施工之後，會否因加隔熱磚導致厚度變薄？）
      答：若厚度已成型，隔熱磚放上去應不會差那麼多，取去隔熱磚，彈性會恢復
      ，隔熱磚一個星期就會成型。隔熱磚拿起時，不會黏著防水膜。以隔熱磚之重
      量，應不致使防水膜由三㎜，變成0.8㎜或0.97㎜」（以上見原審卷第一○二
      頁筆錄）、「採樣時沒有傷到ＰＵ」、「當時採樣ＰＵ層上並沒破壞痕跡」（
      以上見本院八十八年九月二十九日準備程序期日筆錄）等語。－－－等情，足
      証被上訴人主張上訴人志忠公司所施作之系爭ＰＵ防水層厚度不足，僅約一Ｍ
      Ｍ左右，而未達合約所約定之三ＭＭ厚度之事實，應堪信為真實。
  ２、雖上訴人抗辯本件採樣測試時，事先既未通知上訴人到場，且事後又未留存所
      採樣品，另採樣測試單位又係由被上訴人委請並付費，足見該測試報告顯不具
      客觀性與公正性等語，惟按上開理由均屬上訴人個人臆測之詞，尚難因本件採
      樣測試時，事先未通知上訴人到場，且事後又未留存所採樣品，及採樣測試單
      位係由被上訴人委請並付費，即遽認該測試報告必不具客觀性與公正性，況証
      人陳文忠於原審訊問時業已証稱「八十七年六月份有颱風，漏水很嚴重，通知
      志忠公司去善化糖廠協議，志忠公司答應要修補，保留款不要領，後來善化糖
      廠要求測量厚度，測量結果不足厚度，台糖要求挖起重做，我們通知志忠公司
      甲○○本人，要求其於七月底完成修補，他後來也有去修補，但因施工方法與
      台糖人員發生口角，他就撤離施工人員，後來又經建築師協調，甲○○說要修
      補，但要求請領保留款，我們不同意」等語明確（見原審卷第五十四頁反面及
      第五十五頁筆錄），設若系爭上訴人志忠公司所施作之ＰＵ防水層，並無厚度
      不足之情形，衡情上訴人志忠公司又何以同意前往修補？足証上訴人上開抗辯
      ，應屬無據，應不足採。
  ３、上訴人雖另抗辯ＰＵ膜防水工程施作完竣後，防水膜即與樓地板產生密實之黏
      貼，且本件在取樣測試前，已另在其上舖設隔熱磚，而為達隔熱磚之黏貼效果
      ，尚須以水泥砂漿作為隔熱磚與防水膜間之黏著劑，足見於採樣時該ＰＵ防水
      膜業已和上下層之樓地板、水泥砂漿密實黏貼，尤以本件防水工程係採含七厘
      石施工，施工結果將使防水膜與七厘石更為密實之結合，此時倘非依正常之切
      割取樣程序，以防止有因拉扯等因素介入，將會影響測試厚度之正確性與公平
      性；而本件上訴人等除未獲被上訴人通知一同會驗外，被上訴人就其檢測取樣
      之方式、過程亦有未明之處，另証人蘇志同更証稱直接將下面水泥層刮掉再測
      試ＰＵ層厚度，其採樣測試方法實與專業採樣方式有違，足見該測試報告顯不
      具客觀性與公正性等語，惟為被上訴人所否認。經查：証人即台糖公司監工顏
      國中於原審訊問時業已證稱「測試時不會破壞ＰＵ層」等語明確（見原審卷第
      九十三頁反面筆錄），另証人即桂田土木技師事務所職員蘇志同亦證稱「採樣
      時沒有傷到ＰＵ」、「當時採樣ＰＵ層上並沒破壞痕跡」等語（見本院八十八
      年九月二十九日準備程序期日筆錄），足見本件測試人員於採樣時並未破壞及
      上訴人志忠公司所施作之ＰＵ防水膜，應屬無疑，此外上訴人復未就測試人員
      於採樣時確有破壞及其所施作之ＰＵ防水膜，以致影響厚度測試之正確性等事
      實，舉証以實其說，自難僅憑其個人主觀及臆測之詞，即遽認上開測試報告因
      採樣之方式及過程均屬不明而不足採，是上訴人上開抗辯，亦屬無據，亦不足
      採。
  ４、又上訴人雖另抗辯本件防水工程施作時工人係以齒奘狀鏝刀為塗抹施工之工具
      ，而該鏝刀市面上僅有三ＭＭ與二ＭＭ之型式，而無一ＭＭ者，且三ＭＭ與二
      ＭＭ者以目視即有明顯之差距，倘上訴人等所施作之ＰＵ防水膜其厚度僅約一
      ＭＭ，則勢必以一ＭＭ型之鏝刀為之，惟除市面上並無該型式之鏝刀外，上訴
      人於施工中既有被上訴人之監工人員在場，根本亦不可能容認上訴人志忠公司
      人員以不合格之鏝刀施工，加以上訴人所舖灑之七厘石之厚度均超過一ＭＭ，
      如所施作之防水膜未達一ＭＭ，根本即無法將七厘石加以含蓋，再者，倘系爭
      防水膜確有如被上訴人所指之三ＭＭ與一ＭＭ之差距，則除可以目視、彈性觸
      覺予以查覺外，尚可以最簡便之針測法輕易測試得知，衡情被上訴人又怎可能
      在可輕易查覺厚度嚴重不足之情形下而仍予付款？足見被上訴人係因見上訴人
      志忠公司人員以三ＭＭ型式之鏝刀為施工工具，且經由目視、彈性觸覺及針測
      等方式，認無厚度不足之情形下，始予以估驗付款，並進而為舖設隔熱磚之工
      程，由此益見上訴人志忠公司實無偷工減料致防水膜厚度不足之情形等語，惟
      為被上訴人所否認。經查：上訴人上開抗辯仍屬其個人片面之詞，經核與系爭
      ＰＵ防水膜之厚度是否確已達三ＭＭ之認定，其間並無必然之關聯，況上訴人
      志忠公司之施工方法及工具，本非被上訴人所得過問，另縱認上訴人志忠公司
      確係以三ＭＭ型式之鏝刀為施工工具，惟其於塗抹時是否確有扶正而與地面成
      九十度，亦非無疑，另上訴人志忠公司亦始終均未提出被上訴人已就其施作完
      成之ＰＵ防水膜予以初驗合格之証明，自難因已領取部分之工程款，即遽認其
      所施作之ＰＵ防水膜之厚度確無不足之情形，是上訴人上開抗辯，仍不足資為
      其有利之依據。
  ５、証人陳文忠於原審訊問時固証稱「（問：防水層完工後，有無在上面施工舖防
      熱磚、鐵爬梯及天線？）答：有」等語（見原審卷第五十五頁反面筆錄），另
      証人顏國中於原審訊問時亦証稱「事後施作鐵爬梯會影響漏水」等語（見原審
      卷第九十三頁筆錄），惟查：本件依前所述，系爭工程之瑕疵係指上訴人志忠
      公司所承作之ＰＵ防水工程，未達合約所約定之三ＭＭ厚度之情形而言，經核
      與系爭工程是否漏水無關，是系爭工程屋頂縱未漏水，惟上訴人施工之厚度既
      未達三ＭＭ之約定，依法仍屬債務未完全給付，足見証人陳文忠、顏國中上開
      証詞，顯不足資為上訴人有利之依據，併此敘明。又徐敏斯建築師事務所所出
      具之信函，其內雖未表明系爭ＰＵ厚度確有不足之情形，惟其內仍明確載明「
      原施作不良之處，ＰＵ、砂漿及砂粉塵，應予盡可能清除乾淨，以利再一次之
      ＰＵ敷設面不致破裂失敗」、「‧‧‧目前本所即發現部份已完工之ＰＵ敷設
      施工再次錯誤」等語，而未表明系爭ＰＵ厚度並無不足之情形，足証上開信函
      並不足以資為証明系爭ＰＵ厚度並無厚度不足之有利依據，併此敘明。
  ６、按承攬人完成工作，應使其具備約定之品質，及無減少，或滅失價值或不適於
      通常或約定使用之瑕疵，民法第四百九十二條定有明文。本件依上所述，上訴
      人志忠公司完成之系爭ＰＵ防水工程，既不具備雙方約定之品質，則揆諸前開
      說明，自應負物之瑕疵擔保責任，合先敘明。次按工作有瑕疵者，定作人得定
      相當期限，請求承攬人修補之。承攬人不於前項期限內修補者，定作人得自行
      修補，並得向承攬人請求償還修補必要之費用，民法第四百九十三條第一項、
      第二項亦分別定有明文。經查：本件被上訴人主張伊因上訴人志忠工司完成之
      系爭ＰＵ防水工程有上開厚度不足之瑕疵，而於民國八十七年七月二十二日通
      知上訴人志忠公司前來修補，惟遭上訴人志忠公司拒絕等情，業據證人陳文忠
      於原審訊問時証稱「八十七年六月份有颱風，漏水很嚴重，通知志忠公司去善
      化糖廠協議，志忠公司答應要修補，保留款不要領，後來善化糖廠要求測量厚
      度，測量結果不足厚度，台糖要求挖起重做，我們通知志忠公司甲○○本人，
      要求其於七月底完成修補，他後來也有去修補，但因施工方法與台糖人員發生
      口角，他就撤離施工人員，後來又經建築師協調，甲○○說要修補，但要求請
      領保留款，我們不同意」等語明確（見原審卷第五十四頁反面及第五十五頁筆
      錄），另上訴人於原審訊問時亦供稱「當時原告有通知說工程會漏水，叫被告
      去修補，但被告看了現場，認為漏水問題非被告所造成，要求另外付費，但原
      告不同意」等語（見原審卷第四十四頁筆錄），足証被上訴人確有通知上訴人
      志忠公司修補上開瑕疵之事實，應堪信為真正，乃上訴人志忠公司竟未修補系
      爭瑕疵，則揆諸前開規定，被上訴人自得自行修補，並向上訴人志忠公司請求
      償還修補必要之費用。次查：被上訴人主張伊為修補系爭ＰＵ防水工程之瑕疵
      ，而於民國八十七年七月三十一日與訴外人柏立公司訂立「台糖善化糖廠透天
      住宅新建工程屋頂ＰＵ工程合約」，約定鋪設屋頂之ＰＵ厚度須達三ＭＭ，計
      共支付工程款八十萬六千八百七十元乙節，業據被上訴人提出系爭工程合約書
      影本一份及國鼎營造股份有限公司工程估驗請款單影本一紙為証（附於原審卷
      第七十七頁至第八十六頁），另證人即柏立公司負責人吳志祥於原審訊問時亦
      証稱「承包善化糖廠屋頂ＰＵ工程，要求ＰＵ厚度三ＭＭ。工程費八十萬六千
      八百七十元，如工程估驗請款單所載」、「（問：工程款是否包括將隔熱磚先
      除去之工資費用？）答：沒有，我們去作時，國鼎公司已將隔熱磚及大部分Ｐ
      Ｕ清除，因為ＰＵ與ＰＵ間很難接合，所以不能在二層ＰＵ間結合。且施工處
      有漏水者、轉角處要加強填補，所以才須將原ＰＵ清除再施工，工程款包括將
      舊ＰＵ清除。當時去清除時，ＰＵ與地面已有空隙，ＰＵ鼓起來，與地面不相
      接，這些一定要清除重作。有些已接著在屋頂上之ＰＵ就不清除，要再鋪上一
      層漆及ＰＵ，達厚度三ＭＭ，但這只有小部分」等語（見原審卷第一二○頁筆
      錄），足証被上訴人主張伊為修補系爭ＰＵ防水工程之瑕疵，計共支出八十萬
      六千八百七十元之必要費用等語，亦堪採信。是綜上所述，被上訴人依民法第
      四百九十三條第二項之規定，請求上訴人志忠公司償還修補必要之費用八十萬
      六千八百七十元及遲延利息，自屬有據，應予准許。
  ７、又因可歸責於承攬人之事由，致工作發生瑕疵者，定作人除依前二條之規定，
      請求修補或解除契約，或請求減少報酬外，並得請求損害賠償；另債務人不為
      給付或不為完全之給付者，債權人得聲請法院強制執行，並得請求損害賠償，
      民法第四百九十五條及第二百二十七條亦分別定有明文。而上開二條文所稱之
      損害賠償，意即因不完全給付所生之損害賠償而言，如其瑕疵未經補正者，則
      轉換為替代賠償。本件上訴人志忠公司未依兩造間債之本旨而為給付，已如前
      述，則被上訴人依民法第四百九十五條、第二百二十七條之規定，請求上訴人
      志忠公司負擔費用而自行補正，亦無不可。從而，被上訴人依民法第四百九十
      五條、第二百二十七條之規定，請求上訴人志忠公司賠償上開修補費用八十萬
      六千八百七十元及遲延利息，亦屬有據。
  ８、本件被上訴人與上訴人志忠公司間所約定之工程單價固為每平方公尺二百二十
      五元，而被上訴人與訴外人柏立公司間所約定之工程單價則為每平方公尺二百
      八十元，惟查証人即柏立公司負責人吳志祥於原審訊問時業已証稱「‧‧‧施
      工處有漏水者、轉角處要加強填補，所以才須將原ＰＵ清除再施工，工程款包
      括將舊ＰＵ清除。當時去清除時，ＰＵ與地面已有空隙，ＰＵ鼓起來，與地面
      不相接，這些一定要清除重作。有些已接著在屋頂上之ＰＵ就不清除，要再鋪
      上一層漆及ＰＵ，達厚度三ＭＭ，但這只有小部分」等語明確（見原審卷第一
      二○頁筆錄），足見被上訴人與訴外人柏立公司間所約定之工程單價包括將舊
      有之ＰＵ清除等費用在內，是其工程單價較被上訴人與上訴人志忠公司間之工
      程單價為高，尚稱合理，併此敘明。
  ９、按損害之發生或擴大，被害人與有過失者，法院得減輕賠償金額，或免除之，
      民法第二百十七條第一項固定有明文，惟須以被害人與有過失者，始有上開過
      失相抵之適用。經查：本件上訴人雖抗辯設若本件確有ＰＵ厚度不足之情形，
      惟被上訴人於發現厚度不足時，僅須簡便地在舖設隔熱磚前全面加塗防水材料
      一度即可，而勿庸全面拆除重做，乃被上訴人於施築完成後，竟不依約為厚度
      及積水之測試，且於發現ＰＵ防水層厚度不足時，復未採用較簡便之加塗方式
      ，而竟採用全面拆除重新再做之方式修補該瑕疵，足見其顯與有過失，依民法
      第二百十七條之規定，本件應有過失相抵之適用等語，惟為被上訴人所否認。
      茲查：証人即柏立公司負責人吳志祥於原審訊問時業已証稱「‧‧‧施工處有
      漏水者、轉角處要加強填補，所以才須將原ＰＵ清除再施工，工程款包括將舊
      ＰＵ清除。當時去清除時，ＰＵ與地面已有空隙，ＰＵ鼓起來，與地面不相接
      ，這些一定要清除重作。有些已接著在屋頂上之ＰＵ就不清除，要再鋪上一層
      漆及ＰＵ，達厚度三ＭＭ，但這只有小部分」等語明確（見原審卷第一二○頁
      筆錄），足見被上訴人自行僱工修補上開瑕疵時，業已斟酌及慎重評估某部分
      之瑕疵（如鼓起部分）應清除重作，某部分之瑕疵（如已接著於屋頂部分）則
      僅需再舖上一層漆及ＰＵ即可，而無上訴人所指之「於發現ＰＵ防水層厚度不
      足時，未採用較簡便之加塗方式，而竟採用全面拆除重新再做之方式修補該瑕
      疵」之情形至明，是尚難認被上訴人就上開修補費用之支出有何與有過失。又
      証人顏國中於原審訊問時雖證稱「只要依照合約即可，拆除重新舖設或再舖設
      上去不管」等語（見原審卷第九十三頁筆錄），惟查証人顏國中上開証詞其主
      要之真意，應係指只須將瑕疵修補完成即可，而非指稱「上開瑕疵只須採用較
      簡便之加塗方式即可，而勿庸採用全面拆除重新再做之方式修補」，是証人顏
      國中上開証詞顯不足資為上訴人有利之依據，併此敘明。又上訴人志忠公司所
      施作之系爭ＰＵ防水層，依前所述，既有厚度不足之情形，依法其即應負上開
      瑕疵修補之責，自難因被上訴人未於舖設隔熱磚之前施作厚度及積水之測試，
      即認應減免上訴人志忠公司所施作之ＰＵ防水層厚度不足之瑕疵責任。是依上
      所述，本件尚難認被上訴人就本件損害之發生或擴大，有何與有過失，則揆諸
      前開說明，自難認應減輕或免除上訴人志忠公司之責，從而上訴人此部分抗辯
      ，自難謂有理由。
  １０、又按連帶保證人與主債務人負同一清償責任，此參諸民法第二百七十三條之規
      定及最高法院四十五年台上字第一四二六號判例與六十九年台上字第一九二四
      號判例即知。經查：本件上訴人甲○○既為本件工程合約之連帶保證人，則揆
      諸前開說明，其自應與主債務人即上訴人志忠公司負同一清償責任，是被上訴
      人依民法第四百九十三條、第四百九十五條、第二百二十七條及連帶保證契約
      之規定，請求上訴人二人連帶給付系爭修補費用及遲延利息，自屬有據。
  、是綜上所述，上訴人所辯均不足採，本件被上訴人主張上訴人志忠公司所施作
      之ＰＵ防水層，確有未達合約所約定之三ＭＭ厚度之情形及本件並無過失相抵
      之適用暨伊為修補系爭屋頂部分之ＰＵ防水工程，計共支出工程費用八十萬六
      千八百七十元，此部分費用應由上訴人賠償等語，應堪信為真實。
四、從而，被上訴人依民法第四百九十三條、第四百九十五條、第二百二十七條及連
    帶保證契約之規定，請求上訴人應連帶給付伊上開工程費用八十萬六千八百七十
    元及自減縮訴之聲明狀繕本送達翌日即民國八十七年十二月十六日起至清償日止
    ，按週年利率百分之五計算之利息，為有理由，應予准許。原審據此而為上訴人
    敗訴之判決，並依兩造之聲請酌定相當之擔保金額分別准予假執行及免為假執行
    之宣告，經核並無不合，上訴意旨任意指摘原判決不當，並求為廢棄改判，非有
    理由，應予駁回。
五、本件事証已明確，兩造其餘攻擊、防禦方法及舉証，因與本判決判斷結果，不生
    影響，爰未逐一論述，併此敘明。
六、據上論結，本件上訴為無理由，爰依民事訴訟法第四百四十九條第一項、第八十
    五條第二項判決如主文。
中      華      民      國    八十九    年    一        月    二十五    日
                                    臺灣高等法院臺南分院民事第二庭
                                        審判長法官  吳    志    誠
                                              法官  葉    居    正
                                              法官  李    文    賢
右為正本係照原本作成。
不得上訴。
中      華      民      國    八十九    年    一        月    二十七    日
                                        法院書記官  林    鈴    香


司法院資訊處製作；財團法人民間司法改革基金會備份。
